

```{r setup, include=FALSE}
knitr::opts_chunk$set(echo = TRUE)
```



# TP Variogrammes et krigeage

## Objectif
Les données du fichier simulation.txt donnent les coordonnées $x$, $y$ et la valeur prise par un champ aléatoire en tous les points d'une grille 101$\times$101 du carré $[0;100] \times [0;100]$. 
On va tirer aléatoirement 100 points parmi les 10201, estimer un variogramme à partir de ces 100 points et réaliser une carte par krigeage du champ aléatoire
que l'on comparera ensuite à la simulation initiale.

### Chargement des packages


```{r charger les packages, echo=FALSE,message=FALSE,warning=FALSE}
require(geoR)
require(ggplot2)
```


### Lecture des données


```{r charger les donnees}
simulation = read.table("simulation.txt",header=TRUE)
head(simulation)

```

## Tirage aléatoire 
Utiliser la fonction *sample* pour constituer un échantillon de taille 100.
Transformer cet échantillon en un objet *geodata*, avec la fonction *as.geodata*
Représenter l'échantillon avec la fonction *plot.geodata*



```{r tirage aleatoire}
set.seed(1234) # MODIF
n = 100
IndEch = sample(nrow(simulation), n)
Ech = simulation[IndEch,]
geodonnees = as.geodata(Ech)
str(geodonnees)
class(geodonnees)
plot(geodonnees)
```

Le premier des 4 plots nous montre les données avec une légende pour les quartiles:
- <Q1 : bleu
- Q1 - Médiane : vert
- Médiane - Q3 : jaune
- Q3< : rouge

Les deux plots suivants permettent de voir s'il y a une structure selon x ou y.
Rien selon y
Mais une sorte de parabole pour $data = f(x)$ fait le lien avec les 
points rouge centraux en x.

## Variogramme
### Variogramme empirique
La  fonction *variog*  calcule le variogramme empirique. Les différentes options permettent de faire
varier le nombre de classes, leur amplitude, la distance maximale, ...    
La fonction *plot(un objet variog)* représente le résultat.    
Faire varier le nombre de classes, les amplitudes des classes, la distance maximale et choisir un réglage.


$$
\gamma(h) = 1/2 Var(Z(s+h) - Z(s)), \text{si } E(Z(s+h) - Z(s)) = 0
= 1/2 E((Z(s+h) - Z(s))^2)
$$
Alors le variogramme empirique :
$$ \hat{\gamma} (h) = \sum_{\| s_i - s_j\| \in C_h} \frac{(z_i - z_j)^2}{2} $$
Cela donne la nuée variographique `vario.c`.

Puis en divisant la nuée en sous-classe et en prenant le point moyen on obtient
le `vario.b` variogramme empirique.

On voit que sans paramètre le variogramme empirique redescend pour des 
distances supérieures à 110 alors qu'avant, l'allure semblait bonne.
Ces points aberrants sont dus au faible nombre de points à grande distance que 
l'on a.

Règle au doigt mouillé : la distance max à donner est de la moitié de la 
distance maximale possible.

```{r variogramme empirique}
vario.c = variog(geodonnees,op="cloud")
plot(vario.c,main = "Nuée variographique",pch='+')

# Variogramme empirique sans paramètre
vario.b = variog(geodonnees)
plot(vario.b,main = "Variogramme empirique")
vario.b = variog(geodonnees, max.dist = 90, breaks = seq(0, 90, l = 10)) # MODIF
plot(vario.b,main = "Variogramme empirique")
```


## Variogramme ajusté
La fonction *variofit* ajuste un variogramme admissible au variogramme empirique.     
La fonction *lines(objet variofit)* représente le variogramme ajusté sur un graphique déjà existant (le variogramme empirique habituellement).    
Différentes options permettent de choisir le modèle (exponentiel, gaussien, sphérique, ...), la présence ou non d'une
pépite, les valeurs initiales des paramètres pour l'algorithme d'optimisation ...     
Comparer les  ajustements obtenus avec différents modèles et présence ou non d'une pépite.

Par défaut utilise Matern, mets des poids sur les classes en fonction du nombre
de points dans chaque classe.

Pour Matern
- $\nu$ régularité, très dur à estimer et correspond au $\kappa$ de `variofit`
- $\rho$ échelle
- C palier
- $\tau$ : pépite

Ici variofit nous fixe $\kappa = 0.5$ donc un Matern de rég 0.5 c'est un exponentiel,

$$\gamma(h) = C (1-e^{-h/p}) + \tau$$.

Ici donc pour les valeurs initiales auto-calculées :
$\phi = 20$ l'échelle, $\sigma^2 = 1.1$ le palier, $\tau^2 = 0.37$ la pépite.

```{r variogramme ajuste}
varioest = variofit(vario.b)
summary(varioest)
plot(vario.b, main="modele exponential")
lines(varioest)
```

Ici marche bien car données simulées.

habituellement, besoin de l'aider en spécifiant différents paramètres.
On va essayer 3 variogrammes :
- exponentiel
- sphérique
- gaussien
Avec et sans pépite.


```{r differents modeles}
palier_init = 1.1
echelle_init = 27.2
pepite = 0.19
plot(vario.b, main="Differents modeles")
varioest1 = variofit(vario.b,cov.model = "exponential",fix.nugget=TRUE, nugget= 0,  
                  ini.cov.pars= c(palier_init , echelle_init))
lines(varioest1)

varioest2 = variofit(vario.b,cov.model = "spherical",fix.nugget=TRUE, nugget= 0,
                  ini.cov.pars= c(palier_init , echelle_init))
lines(varioest2,col=2)
varioest3 <- variofit(vario.b,
      cov.model = "gaussian", fix.nugget = TRUE, nugget = 0,
      ini.cov.pars = c(palier_init, echelle_init)
)
lines(varioest3, col = 3)

varioest4 = variofit(vario.b,cov.model = "exponential",fix.nugget=TRUE, nugget= pepite,
                              ini.cov.pars= c(palier_init , echelle_init))
lines(varioest4,col=4)

varioest5 = variofit(vario.b,cov.model = "spherical" ,fix.nugget=TRUE, nugget= pepite,
                              ini.cov.pars = c(palier_init, echelle_init))
lines(varioest5,col=5)

varioest6 = variofit(vario.b,cov.model = "gaussian" ,fix.nugget=TRUE, nugget= pepite,
                              ini.cov.pars= c(palier_init , echelle_init))
lines(varioest6,col=6)

legend("bottomright", legend = c(
      "ExpNoPep", "SphNoPep", "GaussNoPep", "ExpPep", "SphPep",
      "GaussPep"
), lty = 1, col = 1:6, cex = 0.8)
```

## Krigeage

Principe du krigeage : on a nos 100 points samplés dans le carrés.
L'idée on va dessiner une grille et chercher en chaque points d'intersection de
la grille la valeur à partir des 100 points de données.

Voir la feuille associée au TP pour un schéma.

La fonction *krige.conv* calcule la carte obtenue par krigeage à partir du variogramme choisi en tous
les points d'une grille. Elle fournit également la variance de krigeage. Les paramètres (variogramme, type
de krigeage) sont définis par la fonction *krige.control*.  
La fonction *image(objet kriging)* représente le résultat du krigeage.
A partir des différents variogrammes obtenus ci-dessus, réaliser les cartes de krigeage  et de variance
associée. Discuter les résultats obtenus.

Variance de krigeage : $Var(Z_0 - \hat{Z_0}) = \sum_i \lambda_i \gamma_{0i} + \alpha$

```{r krigeage}
# Pour générer la grille
# grille = expand.grid( , )
grille = simulation[, 1:2]
# ok pour ordinary krige, le obj.model pour utiliser le variogramme fitté
Kcontrol = krige.control(type.krige = "ok", obj.model = varioest)
# loc pour savoir sur quoi appliqué le krigeage
K = krige.conv(geodonnees, loc = grille, krige = Kcontrol)
str(K)

# Utilise image.krige pour afficher le résultat de krigeage
image(K)

image(K,col = terrain.colors(64), ylim=c(-10,100), zlim= c(-3,3),
      x.leg=c(0,100), y.leg=c(-10,-5) ,coords.data=geodonnees$coords)
title(main="Krigeage")

image(K,col = terrain.colors(64), ylim=c(-10,110), zlim= c(0,1.5), 
      val = sqrt(K$krige.var), 
      x.leg=c(0,100), y.leg=c(101,106), coords.data=geodonnees$coords)
title(main="Variance de krigeage  ")
```

avec ggplot2


```{r avec ggplot2}
Kres = data.frame(x=grille[,1],y=grille[,2],pred=K$predict, var=K$krige.var)
ggplot(Kres) + 
      aes(x = x, y = y)  + 
      geom_raster(aes(fill = pred)) + 
      scale_fill_viridis_c(limits= c(-3,3))+ 
      geom_point(data = Ech, aes(x = x, y = y)) +
      ggtitle("Krigeage ")
ggplot(Kres) +
      aes(x = x, y = y) +
      geom_raster(aes(fill = var)) +
      scale_fill_viridis_c(limits = c(0, 2)) +
      ggtitle("Variance de krigeage ")
```


```{r krigeage differents modeles}
Kcontrol = krige.control(type.krige="ok",obj.model=varioest1)
K1 = krige.conv(geodonnees,loc=grille,krige=Kcontrol)
Kcontrol = krige.control(type.krige="ok",obj.model=varioest2)
K2 = krige.conv(geodonnees,loc=grille,krige=Kcontrol)
Kcontrol = krige.control(type.krige="ok",obj.model=varioest3)
K3 = krige.conv(geodonnees,loc=grille,krige=Kcontrol)
Kcontrol = krige.control(type.krige="ok",obj.model=varioest4)
K4 = krige.conv(geodonnees,loc=grille,krige=Kcontrol)
Kcontrol = krige.control(type.krige="ok",obj.model=varioest5)
K5 = krige.conv(geodonnees,loc=grille,krige=Kcontrol)
Kcontrol = krige.control(type.krige="ok",obj.model=varioest6)
K6 = krige.conv(geodonnees,loc=grille,krige=Kcontrol)

# Pour afficher tout ensemble
image(K1,
      col = terrain.colors(64), ylim = c(-10, 100), zlim = c(-3, 3),
      x.leg = c(0, 100), y.leg = c(-10, -5), coords.data = geodonnees$coords
)
title(main="ExpNoPep")
par(new=TRUE)
image(K2,
      col = terrain.colors(64), ylim = c(-10, 100), zlim = c(-3, 3),
      x.leg = c(0, 100), y.leg = c(-10, -5), coords.data = geodonnees$coords
)
title(main="SphNoPep")
image(K3,col = terrain.colors(64), ylim = c(-10, 100), zlim = c(-3, 3),
      x.leg = c(0, 100), y.leg = c(-10, -5), coords.data = geodonnees$coords
)
title(main="GaussNoPep")
image(K4,
      col = terrain.colors(64), ylim = c(-10, 100), zlim = c(-3, 3),
      x.leg = c(0, 100), y.leg = c(-10, -5), coords.data = geodonnees$coords
)
title(main="ExpPep")
image(K5,
      col = terrain.colors(64), ylim = c(-10, 100), zlim = c(-3, 3),
      x.leg = c(0, 100), y.leg = c(-10, -5), coords.data = geodonnees$coords
)
title(main="SphPep")
image(K6,
      col = terrain.colors(64), ylim = c(-10, 100), zlim = c(-3, 3),
      x.leg = c(0, 100), y.leg = c(-10, -5), coords.data = geodonnees$coords
)
title(main="GaussPep")
```

Pour le gaussien **sans** pépite on remarque des tâches blanches, en fait cela 
correspond à des valeurs extrapolées et donc qui sortent de notre échelle.
Typique pour les processus pas très régulier, le Gaussien sans pépite fait 
n'importe quoi.

Et **avec** pépite les valeurs pour le Gaussien redeviennent régulières.

### Simulation de départ


``````{r simulation de depart}
image(K,col =terrain.colors(64), ylim=c(-10,100), zlim=c(-4 , 4), val = simulation[,3],
      x.leg=c(0,100), y.leg=c(-10,-5), coords.data=geodonnees$coords)
title(main="Simulation de depart")

ggplot(simulation) + aes(x = x, y = y)  + geom_raster(aes(fill = )) + scale_fill_viridis_c(limits=c(-4,4))+ geom_point(data=Ech, aes(x=x,y=y)) + ggtitle("Simulation de depart")
```

## Simulations conditionnelles

L'idée est ici de simuler des valeurs selon la fonction de covariance $C(h)$ qui
passent par les points de données mais qui diffèrent de la trajectoire observée.
Et donc avec ces trajectoires on pourra calculer :
$Prob(Z_0 > seuil)$ par son estimateur empirique 
$\frac{nbre~z_0^s > seuil}{nbre~simulations}$.

La fonction *output.control(n.pred=n,simul=TRUE,thres=seuil)* permet de réaliser des simulations
conditionnelles et d'en déduire des probabilités de non-dépassement d'un seuil. Tracer la carte de
probabilité de dépassement d'un seuil.



```{r simulations conditionnelles}

grille2 = expand.grid(seq(0, 100, 2), seq(0, 100, 2))
# n.pred le nombre de simulations, thres le seuil pour Pr(Z_0 < thres)
Ocontrol = output.control(n.pred=100, simul=TRUE, thres= 2)
Ks = krige.conv(geodonnees, loc=grille2, krige=Kcontrol, out=Ocontrol)
str(Ks)

image(Ks, val = Ks$simulations[,27],col =terrain.colors(64),ylim=c(-10,100),zlim=c(-4,4),
      x.leg=c(0,100),y.leg=c(-10,-5), coords.data=geodonnees$coords)
title(main="Simulation conditionnelle")

image(Ks,val = 1 - Ks$probabilities.simulations, col =terrain.colors(64), ylim=c(-10,100),
      zlim= c(0,1) , x.leg=c(0,100), y.leg=c(-10,-5), coords.data=geodonnees$coords)
title(main="Probabilite depassement du seuil ")

```



```{r simus cond ggplot}
Ksres = data.frame(x=grille2[,1],y=grille2[,2],simu = ?,proba = ?)
head(Ksres)
ggplot(Ksres, aes(x = x, y = y) ) + geom_raster(aes(fill = ),interpolate=TRUE) + scale_fill_viridis_c(limits=)+ geom_point(data=Ech, aes(x=x,y=y)) + ggtitle("Simulation conditionnelle")
ggplot(Ksres, aes(x = x, y = y) ) + geom_raster(aes(fill = ),interpolate=TRUE) + scale_fill_viridis_c(limits=)+ geom_point(data=Ech, aes(x=x,y=y)) + ggtitle("Probabilite depassement du seuil ")

```

## Etude de cas : pollution de l'air
On souhaite réaliser une carte quotidienne de concentration d'ozone sur la région Parisienne. Pour cela on
dispose chaque jour des sorties d'un modèle déterministe mis au point au Laboratoire de Météorologie
Dynamique (Ecole Polytechnique) et des mesures de
concentration d'ozone effectuées par AirParif en 21 stations.
Le fichier *stationsKm.txt*  contient un tableau formé des colonnes suivantes :
- colonne 1 : abscisses (en km) des stations

- colonne 2 : ordonnées (en km) des stations

- colonne 3 : mesures aux stations (en $\mu g/m^3$)

- colonne 4 : valeur du modèle aux stations

Le fichier *grilleKm.txt* contient

- colonne 1 : abscisses (en km) des points de grille

- colonne 2 : ordonnées (en km) des points de grille

- colonne 3 : valeur du modèle des points de grille

1. Faire une carte en estimant la concentration en chaque point de la grille par krigeage à partir des mesures aux 21 stations. 
2. Tracer la carte des concentrations données par le modèle.
Comparer avec la carte précédente.
3.  On désire combiner les 2 approches. Pour cela on corrige le modèle déterministe en chaque point de la grille par une estimation de
 la différence concentration-modèle obtenue en krigeant les différences observation-modèle aux stations.     
Comparer aux deux cartes précédentes. Commenter.

On admet la présence d'un bruit de mesure de $10\mu g/m^3$ sur les observations.
