---
title: "TP Pollution en Ozone de l'air en Région Parisienne"
author: Louis Lacoste
output:
  html_document:
    toc: true
    toc_float: true
---

```{r setup, include=FALSE}
knitr::opts_chunk$set(echo = TRUE)
```

# Introduction et contexte

## Prise de note pour le contexte du sujet 

### Les données géospatiales
La région parisienne est assimilée à un carré qui comporte 21 stations mesurant
plusieurs polluant dont l'ozone.

Présent dans l'air à environ $60 \mu g/m^3$.
Mais la circulation automobile pollue et produit NO et NO2, qui s'associe à l'O2 de 
l'air et forme de l'O3 (+NO et NO2), si il y a du rayonnement élevé pour catalyser la 
réaction. Pour mesurer le rayonnement, on utilise en proxy la température.
Une température élevée indique rayonnement élevé (avec une forte corrélation). 
Donc il n'y a de la pollution à l'ozone que en été.
La réaction est réversible si il reste du NO et du NO2. Ainsi en ville où le NO 
est produit, il y a peu d'ozone car il est re-consommé directement sur place.


Mais avec du vent l'ozone est déplacé.
Lors de dépressions, le vent vient de l'Ouest et balaie tout.
En situation anti-cyclonique, il y a un faible vent d'Est et l'ozone se fait 
piéger dans des zones rurales.
Ainsi l'endroit le plus pollué à l'ozone de la région Parisienne est 
Rambouillet.

Il y a différents seuils de concentrations auxquels sont associés des actions :

- $130\mu g/m^3$ alerte
- $180\mu g/m^3$ prise de mesure
- $360\mu g/m^3$ mesure plus forte

La période temporelle des données : week-end d'août 1998 (avant le 15 août).

Objectif : faire une carte
On peut faire un krigeage avec les 21 mesures prises aux stations
Mais cela risque d'être un peu léger comme nous allons le constater!

### Les physiciens à la rescousse

Les physiciens du LMD ont mis au point un modèle physico-chimique basé sur la
météo, les émissions (inventaire, pas des mesures) et d'autres variables 
(topographie, etc). Ce modèle est valable sur toute la grille.

Ce modèle étant un modèle dynamique, il a besoin de conditions initiales dures à
poser.

En confrontant les prédictions du modèle physique aux données, il y a 
de **forts biais**.


### Comparaison et combinaison
Le modèle stats aura donc un faible biais aux observations (par définition du 
modèle) mais sera mauvais ailleurs.
Le modèle physique a un fort biais mais prend en compte la physique et sera 
meilleur sur une plus large zone.

L'idée est alors de combiner les deux :
$Z^{obs}_i - Z^{mod}_i = Err_i$

Puis de faire un krigeage de l'erreur commise par le modèle pour obtenir 
$\hat{Err_0}$ et donc reconstruire une valeur prédite intégrant le modèle 
physique :

$$ Z^{pred}_0 = Z^{mod}_0 + \hat{Err_0} $$.

## Sujet : Objectif et questions du sujet

On souhaite réaliser une carte quotidienne de concentration d'ozone sur la 
région Parisienne. Pour cela on
dispose chaque jour des sorties d'un modèle déterministe mis au point au 
Laboratoire de Météorologie Dynamique (Ecole Polytechnique) et des mesures de
concentration d'ozone effectuées par AirParif en 21 stations.
Le fichier *stationsKm.txt*  contient un tableau formé des colonnes suivantes :
- colonne 1 : abscisses (en km) des stations

- colonne 2 : ordonnées (en km) des stations

- colonne 3 : mesures aux stations (en $\mu g/m^3$)

- colonne 4 : valeur du modèle aux stations

Le fichier *grilleKm.txt* contient

- colonne 1 : abscisses (en km) des points de grille

- colonne 2 : ordonnées (en km) des points de grille

- colonne 3 : valeur du modèle des points de grille

1. Faire une carte en estimant la concentration en chaque point de 
la grille par krigeage à partir des mesures aux 21 stations. 
2. Tracer la carte des concentrations données par le modèle.
Comparer avec la carte précédente. Et mettre en évidence les biais
3.  On désire combiner les 2 approches. Pour cela on corrige le modèle 
déterministe en chaque point de la grille par une estimation de
la différence concentration-modèle obtenue en krigeant les différences 
observation-modèle aux stations.     
Comparer aux deux cartes précédentes. Commenter.

On admet la présence d'un bruit de mesure de $10\mu g/m^3$ sur les observations.

# Traitement et analyse des données

## Import des données
```{r charger les packages, echo=FALSE,message=FALSE,warning=FALSE}
necessary_packages <- c("geoR", "ggplot2", "patchwork", "dplyr")

if (any(!(necessary_packages %in% installed.packages()))){
      install.packages(necessary_packages)
}

library(geoR)
library(ggplot2)
library(patchwork)
library(dplyr)

```

Ici on importe les données et on les convertit en objet `geodata`

```{r import_donnees}
donnees_stats_stations <- read.table("data/stationsKm.txt", header = TRUE)

donnees_physique <- read.table("data/grilleKm.txt", header = TRUE)

geodonnees_stations <- as.geodata(donnees_stats_stations)
```

```{r premier_plot_donnees}
plot(geodonnees_stations)
```

## Premier travail géostats avec les 21 stations
```{r variogramme empirique}
vario.c = variog(geodonnees_stations,op="cloud")
plot(vario.c,main = "Nuée variographique",pch='+')

# Variogramme empirique sans paramètre
vario.b = variog(geodonnees_stations)
plot(vario.b,main = "Variogramme empirique")
```

*Remarque pour la pépite :* L'erreur de mesure de $10 \mu g/m^3$ correspond à 
l'écart-type de l'erreur de mesure. Donc on prend pour pépite la valeur de 
variance de l'erreur de mesure soit 100. 

```{r variogramme ajuste}
varioest = variofit(vario.b,
    cov.model = "exponential", fix.nugget = TRUE,
    nugget = 100
)
summary(varioest)
plot(vario.b, main="Modèle exponentiel")
lines(varioest)
```

Le variogramme ajusté est beaucoup moins joli que sur des données simulées mais
nous nous y attendions car nous traitons des données réelles.

*Remarque :* nous avons essayé plusieurs types de variogrammes sans en trouver
un qui semble clairement meilleur. Nous avons donc choisi de conserver un
variogramme exponentiel.

```{r krigeage}
# Pour générer la grille
# grille = expand.grid( , )
grille = donnees_physique[,1:2]
# ok pour ordinary krige, le obj.model pour utiliser le variogramme fitté
Kcontrol = krige.control(type.krige = "ok", obj.model = varioest)
# loc pour savoir sur quoi appliqué le krigeage
K = krige.conv(geodonnees_stations, loc = grille, krige = Kcontrol)
```

Après le krigeage ci-dessus nous obtenons les résultats suivants :

```{r data_stats_plot, echo = FALSE}
data_plot_krige_stations <- data.frame(
      x = grille$x, y = grille$y,
      krige.predict = K$predict, krige.var = K$krige.var
)

data_plot_stations <- data.frame(
      x = donnees_stats_stations$x,
      y = donnees_stats_stations$y
)

plot_krigeage_predict <- ggplot(data = data_plot_krige_stations) +
      aes(x = x, y = y) +
      geom_raster(aes(fill = krige.predict)) +
      scale_fill_viridis_c("Valeurs\nprédites", limits = c(70, 225)) +
      geom_point(data = data_plot_stations, aes(x = x, y = y)) +
      ggtitle("Krigeage seul") +
      theme(aspect.ratio = 1)

plot_krigeage_variance <- ggplot(data = data_plot_krige_stations) +
      aes(x = x, y = y) +
      geom_raster(aes(fill = krige.var)) +
      geom_point(data = data_plot_stations, aes(x = x, y = y)) +
      scale_fill_gradient("Variance\nde krigeage",low = "green", high = "red") +
      ggtitle("Variance du krigeage seul") +
      theme(aspect.ratio = 1)


(plot_krigeage_predict / plot_krigeage_variance) + plot_layout(ncol = 2, guides = "collect")
```

On peut voir ici qu'avec le faible nombre de données (21 stations), le krigeage
est grossier et la variance très grande dès que l'on s'éloigne des points de 
données. La précision de ce modèle est ainsi très faible en dehors des stations.

## Le modèle physique

```{r modele_physique, echo = TRUE}
geodonnees_physique <- as.geodata(donnees_physique)
plot(geodonnees_physique)
```

Et maintenant l'affichage sous la forme de carte
```{r carte_physique, echo = FALSE}
data_plot_physique <- data.frame(
      x = geodonnees_physique$coords[,1],
      y = geodonnees_physique$coords[,2], data = geodonnees_physique$data
)
plot_physique_predict <- ggplot(data = data_plot_physique) +
      aes(x = x, y = y) +
      geom_raster(aes(fill = data)) +
      scale_fill_viridis_c(limits = c(70, 225)) +
      ggtitle("Modèle physique seul") +
      theme(aspect.ratio = 1)

plot_physique_predict #+ geom_point(data = as.data.frame(geodonnees_physique), aes(x = x, y = y))
```



Et maintenant comparons les deux cartes obtenues :
```{r comparaison_deux_methodes, echo = FALSE}
plot_physique_predict + (plot_krigeage_predict)
```

*Remarque :* Pour le modèle physique nous n'avons pas représenté les points de données car 
il y en a à chaque point de la grille.

Nous obtenons un résultat qui semble être plus précis sur l'ensemble de la 
carte. Mais regardons les erreurs commises par le modèle aux points de mesure.

```{r mise_evidence_biais, echo = FALSE, fig.align="center"}
knitr::kable(tibble("Numéro de station" = seq(1,21), "Erreurs du modèle physique" = donnees_stats_stations$z - donnees_stats_stations$mod), align = "c")
```

Nous pouvons voir que le modèle physique commet des erreurs aux points 
de mesures et, majoritairement, sous-estime les valeurs réelles. 

C'est là que nous pouvons essayer de joindre les deux méthodes.

## Le meilleur des deux mondes : Krigeage de l'erreur

Voici la formule de l'erreur que nous allons chercher à kriger afin de corriger
l'erreur commise par le modèle physique.

\begin{align*}
Z^{obs}_i - Z^{mod}_i &=  Err_i \\
Z^{obs}_i &= Z^{mod}_i + Err_i
\end{align*}

```{r erreur_station, echo = TRUE}
donnees_stations_erreur <- donnees_stats_stations %>%
      mutate(erreur = z - mod) %>%
      select(x, y, erreur)
geodonnees_stations_erreur <- as.geodata(donnees_stations_erreur)
```

Nous avons donc ici comme données de type `geodata` sur lesquelles réaliser le 
krigeage les erreurs commises par le modèle physique par rapport aux vraies
mesures.

```{r variog_erreur, echo = FALSE}
vario_err.c <- variog(geodonnees_stations_erreur, op = "cloud")
plot(vario_err.c, main = "Nuée variographique", pch = "+")

# Variogramme empirique sans paramètre
vario_err.b <- variog(geodonnees_stations_erreur)
plot(vario_err.b, main = "Variogramme empirique")
```

Pour déterminer s'il y a une pépite, nous vérifions si l'erreur de mesure 
est modifiée.

On a :
$$Z^{obs}_i = Z_i + \delta_i, \delta_i \sim \mathcal{N}(0, 100)$$

\begin{align*}
\underbrace{Z^{obs}_i - Z^{mod}_i}_{\hat Err_i} &= \underbrace{Z_i - Z^{mod}_i}_{Err_i}  + \delta_i
\end{align*}

Et on conserve donc la même pépite. Aux vues du variogramme empirique nous
choisissons d'ajuster un variogramme exponentiel ici aussi.

```{r variofit_erreur, echo = TRUE}
varioest_err <- variofit(vario_err.b,
      cov.model = "exponential", fix.nugget = TRUE,
      nugget = 100
)
# summary(varioest_err)
plot(vario_err.b, main = "Modèle exponentiel")
lines(varioest_err)
```

```{r krigeage_erreur, echo = TRUE}
# Pour générer la grille
# grille = expand.grid( , )
grille <- donnees_physique[, 1:2]
# ok pour ordinary krige, le obj.model pour utiliser le variogramme fitté
Kcontrol_err = krige.control(type.krige = "ok", obj.model = varioest_err)
# loc pour savoir sur quoi appliqué le krigeage
K_err <- krige.conv(geodonnees_stations_erreur, loc = grille, krige = Kcontrol_err)
```

```{r modele_phy_stats, echo = TRUE}
donnees_stats_physique <- donnees_physique %>% mutate(
      z_corr = z + K_err$predict,
      krige.var = K_err$krige.var
)
```

Et ci-dessus nous corrigeons donc les erreurs du modèle par les valeurs d'
erreurs prédites.

```{r plots_modele_phy_stats, echo = FALSE}
plot_stats_physique <- ggplot(data = donnees_stats_physique) +
      aes(x = x, y = y) +
      geom_raster(aes(fill = z_corr)) +
      scale_fill_viridis_c(limits = c(70, 225)) +
      ggtitle("Modèle - Krigeage\nde l'erreur") +
      theme(aspect.ratio = 1)

plot_erreur_variance <- ggplot(data = donnees_stats_physique) +
      aes(x = x, y = y) +
      geom_raster(aes(fill = krige.var)) +
      scale_fill_gradient2("Variance\nde krigeage\nde l'erreur",
      low = "lightblue", high = "darkorange") +
      ggtitle("Variance du Krigeage\nde l'erreur") +
      theme(aspect.ratio = 1)
plot_stats_physique + plot_erreur_variance + plot_layout(
      ncol = 2)
```

Comparons les 3 méthodes :
```{r comparaison_3_methodes, echo = FALSE}
plot_physique_predict + plot_krigeage_predict + plot_stats_physique + plot_layout(ncol = 2, nrow = 2, guides = "collect")
```

On peut voir que le krigeage de l'erreur et sa prise en compte permettent de 
corriger les biais du modèle physique aux stations.


```{r comparaison_variance_plot, echo = FALSE }
plot_krigeage_variance +
      plot_erreur_variance +
      geom_point(data = data_plot_stations, aes(x = x, y = y)) +
      plot_layout(ncol = 2, guides = "collect")
```
```{r comparaison_variance_tibbe, echo=FALSE}
knitr::kable(
      as.data.frame(
            rbind(
                  cbind(
                        t(
                              round(
                                    summary(data_plot_krige_stations$krige.var), 2
                              )
                        ),
                        "Type Krigeage" = "Mesure"
                  ),
                  cbind(
                        t(
                              round(
                                    summary(donnees_stats_physique$krige.var), 2
                              )
                        ),
                        "Type Krigeage" = "Erreur"
                  )
            )
      ),
      caption = "Tableau comparatif des variances de krigeage"
)
```

Et en regardant les variance de krigeage, nous pouvons voir que celles du 
krigeage de l'erreur sont beaucoup plus petites que pour le krigeage des 
données de concentration d'ozone.

Nous en concluons donc que l'idée de *kriger* l'erreur permet ici de vraiment 
gagner en précision et de profiter du modèle physique pour compléter les données
non mesurées sur le reste de la région.

# Utilisation du modèle physique corrigé par le krigeage pour la prise de mesures

Et en utilisant les seuils définis au début du TP, nous obtenons la carte 
suivante.

```{r plot_seuils, echo = FALSE}
# 130, 180, 360

donnees_stats_physique$alerte_level <- cut(donnees_stats_physique$z_corr,
      breaks = c(0, 130, 180, 360, Inf),
      labels = c("Niveau normal", "Niveau alertant", "Niveau prise de mesure", 
      "Niveau prise de mesure forte")
)

ggplot(data = donnees_stats_physique) +
      aes(x = x, y = y) +
      geom_raster(aes(fill = alerte_level)) +
      scale_fill_discrete() +
      labs(fill = "Concentration") +
      ggtitle("Zone de dépassement des seuils") +
      theme(aspect.ratio = 1)
```

Et voici donc les zones où les seuils précisés ont été dépassés. Ce qui permet
de prendre les mesures adéquates.